【裁判字號】    85,台上,2170
【裁判日期】    850926
【裁判案由】    所有權移轉登記
【裁判全文】
最高法院民事判決                              八十五年度台上字第二一七○號
    上 訴 人  甲○○
    被上訴人  乙○○
右當事人間請求所有權移轉登記事件，上訴人對於中華民國八十四年四月二十五日台
灣高等法院台南分院第二審更審判決（八十三年度上更(一)字第一一五號），提起上訴
，本院判決如左：
    主  文
原判決除假執行部分外廢棄，發回台灣高等法院台南分院。
    理  由
原審駁回上訴人變更之訴，係以：上訴人主張伊於民國六十九年間，與訴外人朱華山
等合建，而分得如第一審判決附表所示四間房屋（下稱系爭房屋），借用被上訴人名
義，信託登記為被上訴人所有，詎伊請求被上訴人辦理所有權移轉登記返還系爭房屋
，竟遭拒絕，因以本件起訴狀繕本之送達，為終止信託關係之意思表示，請求被上訴
人將系爭房屋所有權移轉登記予伊。惟本件訴訟中，系爭房屋因被上訴人之債權人蘇
明信聲請法院執行拍賣，而為第三人拍定買受，上開返還系爭房屋與伊之債務已屬給
付不能，上開執行事件鑑定系爭房屋之價格為新台幣（下同）四百二十五萬元，被上
訴人依民法第二百二十六條第一項規定，應賠償該損害等情，因情事變更，爰變更訴
之聲明，求為命被上訴人給付伊四百二十五萬元之判決。惟查上訴人前揭系爭房屋係
伊借用被上訴人名義，信託登記為被上訴人所有之主張，縱令屬實。系爭房屋之管理
、維護、出租、繳納稅金、抵押借款本息之償還等，均由上訴人處理一節，為其所自
承，是屬消極信託，其目的在規避稅負，為脫法行為，不能認其合法有效。是無終止
信託而返還信託物之問題，亦無給付不能可言。上訴人依民法第二百二十六條第一項
規定請求損害賠償，自屬無據等詞，為其判斷之基礎。
按判決書理由項下，應記載關於攻擊或防禦方法之意見，民事訴訟法第二百二十六條
第三項定有明文。法院為原告敗訴之判決，而其關於攻擊方法之意見有未記載於判決
理由項下者，即為同法第四百六十九條第六款所謂判決不備理由。查上訴人於原審主
張，除上開給付不能之法律關係，被上訴人應負賠償責任外，伊同時主張不當得利之
法律關係，被上訴人依民法第一百七十九條規定，應負不當得利之返還責任云云（見
原審上更(一)字卷三七頁背面、一一一頁背面）。則上訴人有關被上訴人應返還不當得
利之主張，自屬重要之攻擊方法，原審恝置不論，遽為上訴人不利之判決，即有判決
不備理由之違法。上訴論旨，指摘原判決不當，求予廢棄，非無理由。
據上論結，本件上訴為有理由。依民事訴訟法第四百七十七條第一項、第四百七十八
條第一項，判決如主文。
中      華      民      國    八十五    年      九      月    二十六    日
                              最高法院民事第二庭
                                  審判長法官  劉  延  村
                                        法官  徐  璧  湖
                                        法官  劉  福  聲
                                        法官  許  朝  雄
                                        法官  梁  松  雄
      右正本證明與原本無異
                                              書  記  官
中      華      民      國    八十五    年      十      月      九      日


司法院資訊處製作；財團法人民間司法改革基金會備份。
